臺灣高等法院臺中分院民事判決
110年度重上更一字第25號
上  訴  人  台中市長春自辦市地重劃區重劃會

法定代理人  王松山  
訴訟代理人  沈泰基律師
            楊淳淯律師
被 上訴 人  王永成  

訴訟代理人  陳隆律師  
上列當事人間請求撤銷土地分配決議事件，上訴人對於民國106
年11月30日臺灣臺中地方法院105年度訴字第1305號第一審判決
提起上訴，經最高法院第一次發回更審，本院於111年6月14日言
詞辯論終結，判決如下：
    主  文
原判決廢棄。
被上訴人在第一審之訴駁回。
第一、二審及發回前第三審訴訟費用，由被上訴人負擔。
    事實及理由
壹、程序部分
    被上訴人原起訴聲明：請求確認上訴人於民國104年7月27日
    召開之第15次理事、監事會議，就有關臺中市長春自辦市地
    重劃區「土地分配成果」所為之決議為無效。嗣於本院減縮
    為：請求確認㈠被上訴人及坐落重劃前臺中市○○區○○段000-0
    地號土地其餘共有人，重劃後暫編為○○段000地號土地之土
    地重劃分配決議，及㈡被上訴人及坐落重劃前○○段000、000-
    0、000-0、000-0、000、000-0、000-0地號土地其餘共有人
    ，重劃後暫編為○○段000地號土地之土地重劃分配決議，均
    無效(更審卷第373頁)。
貳、實體部分
一、被上訴人主張：伊為坐落重劃前臺中市○○區○○段000、000-0
    、000-0、000-0、000-0、000、000-0、000-0地號土地（以
    下分稱各地號土地，合稱系爭土地）之共有人，應有部分均
    為6分之1，系爭土地因位於上訴人所辦理臺中市長春自辦市
    地重劃區（下稱系爭重劃區）之重劃範圍，經納入參與重劃
    。上訴人於104年7月27日召開第15次理事、監事會議，就土
    地分配成果為認可之決議。惟系爭土地彼此相鄰，而該決議
    就000、000-0、000-0、000-0、000、000-0、000-0地號土
    地，竟按應分配面積較小之000-0地號土地位次，集中合併
    分配為重劃後○○段000地號土地 （下稱重劃後000地號土地
    ）；另將000-0地號土地分配為重劃後同段000地號土地（下
    稱重劃後000地號土地），不符市地重劃實施辦法（下稱市
    地重劃辦法）第31條第1項應分配於原街廓之面臨原有路街
    線，並違反同條項第1款後段規定，侵害伊重劃前相連土地
    得受集中合併分配之權益。爰聲明請求確認㈠被上訴人及重
    劃前○○段000-0地號土地其餘共有人，重劃後暫編為○○段000
    地號土地之土地重劃分配決議，及㈡被上訴人及重劃前○○段0
    00、000-0、000-0、000-0、000、000-0、000-0地號土地其
    餘共有人，重劃後暫編為○○段000地號土地之土地重劃分配
    決議，均無效。(被上訴人不再爭執重劃會已合法成立，是
    該部分主張不贅述，見更審卷第223頁及下述兩造不爭執事
    項㈠)。
二、上訴人辯以：
　㈠系爭土地為共有土地，其他共有人雖曾提出異議，但並未依
    本重劃區章程第19條規定，於理事會會議協調紀錄送達15日
    內，提起本件確認分配決議無效之訴，被上訴人單獨起訴並
    不合法。被上訴人雖主張其係依民法第821條規定，為共有
    人利益提起，但本件僅為確認訴訟，並非民法第767條之物
    權請求權，且其他共有人曾向臺中市政府提出陳情書，主張
    重劃後分配之○○段000、000地號土地迄未接獲任何配地及領
    權狀通知，亦有去電重劃科，足見其他共有人對於分配結果
    未再爭執，對於本件訴訟亦不知情，則被上訴人提起本件訴
    訟顯違反其他共有人之意願，且被上訴人一再爭執致分配結
    果未確定導致其他共有人無法使用土地，亦損害其他共有人
    之權利，是其提起本件訴訟顯非為共有人之利益而為。另被
    上訴人持分僅6分之1，亦不符民法第820條關於共有物之處
    分應得全體共有人同意或共有物之管理依應以共有人過半數
    及其應有部分合計過半數之同意之規定。故被上訴人單獨提
    起本件訴訟，並非適法。又被上訴人主張依民法第821條為
    請求，其訴訟標的與本件確認訴訟不同，屬訴之追加，伊不
    同意被上訴人所為追加，且被上訴人於原審追加其他共有人
    為原告後，已明示撤回追加，倘再為追加，亦違反誠信原則
    。
　㈡000-0、000-0地號土地，均已達原街廓原路街線最小分配面
    積，依市地重劃辦法第31條第1項第1款前段規定，應依原位
    次原則，逐宗、個別分配於重劃後000、000地號土地。
　㈢000-0、000-0地號土地均屬公共設施用地，依市地重劃辦法
    第31條第1項第7款規定，其分配位置由重劃會視土地分配情
    形調整之。爰為被上訴人考量，並避免影響相鄰之重劃後00
    0及000地號土地之原位次權利，故將該等土地與000-0地號
    土地合併分配於○○段000地號土地。至被上訴人主張重劃會
    就該2筆土地並非依市地重劃辦法第31條第1項第7款規定辦
    理分配，因該規定係指無法集中分配，才會以公有土地、抵
    費地指配，且上訴人沒有報經主管機關調整云云。惟由市地
    重劃辦法第31條第1項第7款立法過程可知，關於重劃前土地
    「位於共同負擔之公共設施用地」應屬獨立之類型，無「以
    公有土地、抵費地指配」之限制，且所稱主管機關於自辦市
    地重劃時係指重劃會，故被上訴人應有誤解。
　㈣000、000-0、000-0、000地號土地，均未達原街廓原路街線
    最小分配面積標準，且000地號土地所位之街廓，依市地重
    劃實施辦法第29條規定試算重劃負擔及分配面積，重劃後得
    分配之面積僅為151.98平方公尺，亦未達本重劃區街角地最
    小基地面積170平方公尺，屬依法不能建築之土地。是依市
    地重劃辦法第31條第1項第1款但書，自不得按應分配之面積
    較大者集中合併分配於000地號土地。因此為被上訴人考量
    ，盡量使被上訴人之土地得以相鄰，且000-0地號土地依市
    地重劃辦法第31條第1項第1款前段規定，以原位次分配、及
    000-0、000-0地號土地依同條項第7款，調整分配，均分配
    於重劃後000地號，則重劃後000地號土地面積約為1047.5m²
    ，為「應分配之面積較大者」，依市地重劃法第31條第1項
    第1款後段，將000、000-0、000-0、000地號土地集中合併
    分配於重劃後000地號土地。  
三、經原審為被上訴人勝訴之判決，上訴人提起上訴，上訴聲明
    ：㈠原判決廢棄。㈡被上訴人在第一審之訴駁回。被上訴人答
    辯聲明：上訴駁回。
四、兩造不爭執事項(更審卷第339至341頁、第373頁)
　㈠上訴人第一次、第三次會員大會已合法選任理事及監事，並
    經台中市政府核定，重劃會合法成立。　　　　　
  ㈡被上訴人共有000、000-0、000-0、000-0、000-0、000、000
    -0、000-0地號土地位於系爭重劃區內。
  ㈢前揭土地套繪於都市計劃之土地使用分區如下(原審卷一第17
    3頁)：
    ⒈000-0、000-0地號土地，重劃後為道路用地，屬公共設施
      用地，非位於街廓範圍內。
    ⒉000-0、000-0地號土地，位於住1住宅區街廓範圍內，重劃
      後分配之面積達原街廓原路街線最小分配面積標準237.65
      平方公尺。
    ⒊000、000-0、000-0地號土地，位於住1-1 住宅區街廓範圍
      內，重劃後分配之面積未達街角地最小基地面積標準170 
      平方公尺。
    ⒋000地號土地，位於住1住宅區街廓範圍內，重劃後分配之
      面積未達本重劃區最小基地面積標準140平方公尺。
  ㈣前揭土地，經上訴人理事會於104年7月27日召開第15次理監
    事會議，並以104年12月4日○○○○字第0000號公告土地分配結
    果(原審卷一第15至19頁)：
    ⒈000-0地號土地，依市地重劃辦法第29條計算重劃負擔，以
      000-0地號土地之原位次，分配於重劃後000地號土地。
    ⒉000、000-0、000-0、000-0、000、000-0、000-0地號之土
      地，依市地重劃辦法第29條計算重劃負擔，合併分配於重
      劃後000地號土地。
  ㈤被上訴人以外之其他共有人甲○○等未依本重劃區章程第19條
    規定，於理事會會議協調紀錄送達15日內，提起本件確認分
    配決議無效之訴。
五、本件爭執事項：
  ㈠被上訴人就共有之系爭土地，單獨提起本件確認訴訟，是否
    合法？被上訴人主張係依民法第821條規定，為全體共有人
    利益單獨起訴，是否可採？倘不可採，該部分請求是否為訴
    之追加？其追加是否合法？　
　㈡上訴人依市地重劃辦法第31條第1項第1款前段規定，將000-0
    、000-0地號土地，逐宗、個別分配於重劃後000、000地號
    土地，分配結果是否違反法令或章程？
　㈢上訴人依市地重劃辦法第31條第1項第7款規定，將000-0、00
    0-0地號土地(均屬公共設施用地)，分配於重劃後000地號土
    地，分配結果是否違反法令或章程？
  ㈣上訴人依市地重劃法第31條第1項第1款但書及後段規定，將0
    00、000-0、000-0、000地號土地，合併分配於重劃後000地
    號土地，分配結果是否違反法令或章程？
六、得心證之理由　　
  ㈠被上訴人就共有之系爭土地，單獨提起本件確認訴訟，是否
    合法？被上訴人主張係依民法第821條規定，為全體共有人
    利益單獨起訴，是否可採？倘不可採，該部分請求是否為訴
    之追加？其追加是否合法？　
　　⒈被上訴人雖主張：依民法第821條，得單獨起訴等語。此係
      經法院闡明後，被上訴人為其法律上之陳述予以補充完整
      ，並非訴之追加。
　　⒉然查：
　　　⑴系爭土地為被上訴人與訴外人甲○○、乙○○、丙○○、丁○○
        、戊○○分別共有，持分均為6分之1，因拆分意願未達法
        定比例，因而於分配後仍維持共有，故其等6人就系爭
        土地於重劃後所受分配之結果，應為一致，不得歧異。
　　　⑵被上訴人雖主張其係依民法第821條規定，為共有人利益
        提起等語，但本件僅為確認訴訟，並非民法第767條之
        物權請求權，分配決議雖與被上訴人共有土地變動有關
        ，然其訴訟標的並非民法第767條或第821條之物權請求
        權本身。而被上訴人持分僅6分之1，亦不符民法第820
        條關於共有物之處分應得全體共有人同意或共有物之管
        理依應以共有人過半數及其應有部分合計過半數之同意
        之規定。又被上訴人與其他共有人就系爭土地於重劃後
        所受分配之結果，應為一致，不得歧異。故被上訴人單
        獨提起本件訴訟，並非適法。
　　⒊綜上，上訴人抗辯被上訴人就共有之系爭土地，單獨提起
      本件確認訴訟，並不合法，應屬可採。
　㈡上訴人依市地重劃辦法第31條第1項第1款前段規定，將000-0
    、000-0地號土地，逐宗、個別分配於重劃後000、000地號
    土地，分配結果，是否違反法令或章程？
　  ⒈上訴人主張：000-0地號土地，重劃前面積為840平方公尺
      ，重劃後得分配面積已達原街廓原路街線最小分配面積標
      準；000-0地號土地，重劃前面積為470平方公尺，重劃後
      得分配面積達全重劃區最小基地面積140平方公尺，且000
      -0地號土地座落之街廓，因重劃後街廓深度為33.95公尺
      ，經計算重劃後負擔，亦達原街廓原路街線最小分配面積
      237.65平方公尺（街廓深度33.95平方公尺×基地最小面寬
      7公尺），是依市地重劃辦法第31條第1項第1款前段規定
      ，應依原位次原則，逐宗、個別分配於重劃後000、000地
      號土地，故應無違反法令或章程之情等語。
　　⒉被上訴人對上訴人此部分主張無爭議(本院卷第375頁)：
　　  ⑴對重劃前000-0地號土地，重劃前面積840平方公尺，重
        劃後分配於原街廓原路線位置，分配面積353.12平方公
        尺(即重劃後000地號)，無爭議。　
　　  ⑵對於重劃前000-0地號土地，重劃前面積470平方公尺，
        重劃後分配於原街廓原路線位置，分配面積達原街廓原
        路街線最小分配面積標準237.65平方公尺，無爭議。
　　⒊綜上，堪認上訴人所為關於此部分之分配決議，應屬適法
      。
 ㈢上訴人依市地重劃辦法第31條第1項第7款規定，將000-0、000
   -0地號土地(均屬公共設施用地)，分配於重劃後000地號土地
   ，分配結果是否違反法令或章程？
   ⒈被上訴人雖主張：上訴人就000-0、000-0地號土地並非依市
     地重劃辦法第31條第1項第7款規定辦理分配，因該規定係
     指無法集中分配，才會以公有土地、抵費地指配，且上訴
     人沒有報經主管機關調整，而是直接集中在原街廓分配(重
     劃後000地號)，故應優先適用市地重劃辦法第31條第1項第
     1、3款分配原則，以集中合併於面積較大者(重劃後000地
     號)分配等語。
　 ⒉惟查：
　　 ⑴被上訴人共有000-0、000-0地號土地均屬公共設施用地，
       非位於街廓範圍內，依市地重劃辦法第31條第1項第7款
       規定，其分配位置由重劃會視土地分配情形調整。故如
       何適當之調整，應屬法令授權上訴人之事項。
　 　⑵上訴人考量，並避免影響相鄰之重劃後000及000地號土地
       之原位次權利，與被上訴人毗鄰之其他宗土地之街廓，
       東側之000-0地號土地，符合原位次原則，故分配於重劃
       後000地號土地；000地號土地，符合原位次原則，故分
       配於重劃後000地號土地；000-0地號土地，符合原位次
       原則，故分配於重劃後000地號土地。是該街角地位置僅
       剩餘000、000地號土地位置，此二宗土地面積合計為286
       .83平方公尺。然000-0地號土地，重劃前面積為1567平
       方公尺，假設以全重劃區平均負擔百分之50計算，重劃
       後得配回之土地面積為783.5平方公尺，顯然無法分配於
       該街廓之000、000地號土地之位置，否則將影響相鄰之0
       00、000地號土地所有權人之原位次權利。故上訴人將00
       0-0地號土地合併分配於重劃後000地號土地乙節，亦已
       綜合考量上情，而為決議，難謂違法。 
　　 ⑶至於被上訴人雖主張上訴人就000-0、000-0地號土地並非
       依市地重劃辦法第31條第1項第7款規定辦理分配，因該
       規定係指無法集中分配，才會以公有土地、抵費地指配
       ，且上訴人沒有報經主管機關調整云云。惟查，內政部6
       8年6月22日公佈之市地重劃辦法第19條規定：「重劃後
       土地分配之位置，應按重劃前原有土地相關位次分配於
       原街廓且面臨原有路街線者為準，其調整分配方法如左
       ：…七、重劃前土地位於共同負擔之公共設施用地者，其
       分配位置由辦理重劃機關視土地分配情形調整之。」，
       嗣87年12月9日修正實施同法第31條規定時，始新增為：
       「…七、重劃前土地位於共同負擔之公共設施用地或位於
       非共同負擔之公共設施用地，經以公有土地及抵費地指
       配者，其分配位置由主管機關視土地分配情形調整之。
       」，其立法理由表明：「重劃前土地位於非共同負擔之
       公共設施用地，經以公有土地、抵費地指配者，其土地
       並不能按重劃前原有土地相關位次分配於原街廓，爰修
       正第一項第七款規定其土地分配位置亦由主管機關視土
       地分配情形調整之。」，是由此立法過程可知，市地重
       劃辦法第31條第1項第7款規定為兩不同之類型，一為「
       共同負擔之公共設施用地」，一則為「非共同負擔之公
       共設施用地，經以公有土地及抵費地指配者」。內政部9
       6年2月15日內授中辦地字第0960041210號函，亦同斯旨
       。故關於重劃前土地「位於共同負擔之公共設施用地」
       應屬獨立之類型，並無「以公有土地、抵費地指配」之
       限制。上開規定所稱主管機關，於自辦市地重劃時係指
       重劃會。故被上訴人應有誤會。
 　⒊綜上，被上訴人主張上訴人依市地重劃辦法第31條第1項第7
     款規定，將000-0、000-0地號土地(均屬公共設施用地)，
     分配於重劃後000地號土地，分配結果違反法令或章程等情
     ，尚非可採。
 ㈣上訴人依市地重劃法第31條第1項第1款但書及後段規定，將00
   0、000-0、000-0、000地號土地，合併分配於重劃後000地號
   土地，分配結果是否違反法令或章程？　 　 
   ⒈被上訴人雖主張：000、000-0、000-0地號土地因重劃後之
     面積未達最小基地標準，依市地重劃辦法第31條第1項第1
     款規定，應按分配之面積較大者集中合併分配於與原街廓
     相鄰最近之000-0地號，而不應集中分配於較遠之000-0地
     號，且此二街廓所面臨之路寬是不相等的。且上訴人將屬
     公共設施用地之000-0、000-0地號土地，利用市地重劃辦
     法第31條第1項第7款，恣意調整分配於000-0地號處，刻意
     造成000-0地號重劃後之分配結果，因加計000-0、000-0地
     號2筆公共設施用地後，面積大於000-0地號土地之結果。
     之後再將000、000-0、000-0、000地號等因重劃後分配之
     面積未達最小基地標準之土地，集中合併分配於000-0地號
     ，顯然係藉由外力之調整，改變原本重劃後分配土地面積
     之大小，讓原本立法目的應按分配之面積較大者集中合併
     分配之原則無法實現，違反市地重劃辦法第31條第1項第1
     款「未達原街廓原路街線最小分配面積標準者，按應分配
     之面積較大者集中合併分配」之立法精神與公平原則等語
     。
   ⒉按市地重劃實施辦法第31條第1項第1款但書規定：「重劃後
     土地分配之位置，以重劃前原有土地相關位次分配於原街
     廓之面臨原有路街線者為準，其調整分配方法如下：一、…
     ；其未達原街廓原路街線最小分配面積標準者，按應分配
     之面積較大者集中合併分配。但不得合併分配於公共設施
     用地及依法不能建築之土地。…」
   ⒊次按台中市政府都市發展局106年4月11日中市都計字第1060
     053345號函記載：「主旨：有關本市整體開發地區單元十
     二範圍內「第1種住宅區」之街角地建築退縮及最小基地等
     都市計畫土地使用管制規定，函復如下，請查照。說明：…
     五、綜上，依前開自治條例及上開土地使用管制規定檢討
     ，旨揭本市整體開發地區單元十二「第1種住宅區」街角地
     應依下列規定劃設，方符合規定：(一)基地最小寬度應為1
     1.5公尺，惟倘申請建築執照時以退縮兼側院6公尺之方式
     設計，基地最小寬度亦得為10公尺。(二)基地最小深度應
     為17公尺。(三)基地最小面積以符合上開最小寬度、深度
     規定為原則，且應符合≥最小基地面積為140限制等。」（
     原審卷第174頁至第175頁）。
   ⒋經查：
　　 ⑴被上訴人共有重劃前○○區○○段000-0地號土地，面積為292
       平方公尺；重劃前000-0地號土地，面積為24平方公尺；
       重劃前000地號土地，面積為31平方公尺（105年度訴字
       第1305號卷第18頁），面積均未達全重劃區最小基地面
       積140平方公尺，均不符原位次分配原則。
     ⑵同段000地號土地，面積為363平方公尺，雖達全重劃區最
       小基地面積140平方公尺，然因重劃後街廓深度為33.74
       公尺，經計算重劃後負擔，仍未達原街廓原路街線最小
       分配面積236.18平方公尺（街廓深度37.74平尺×基地最
       小面寬7公尺），亦不符原位次分配原則。
     ⑶再者，被上訴人共有重劃前○○區○○段000地號土地，面積
       為363平方公尺。該宗土地所位之街廓，依市地重劃實施
       辦法第29條規定試算重劃負擔及分配面積，重劃後得分
       配之面積僅為151.98平方公尺（原審卷一第176頁），未
       達本重劃區街角地最小基地面積至少為170平方公尺限制
       （依前揭臺中市政府都市發展局函覆，基地最小面積應
       符合最小寬度10公尺、最小深度17公尺之原則，故街角
       地最小基地面積應至少為170平方公尺，【計算式：最小
       寬度10公尺×最小深度17公尺=最小基地面積應至少為170
       】，原審卷一第174至175頁），屬依法不能建築之土地
       。是上訴人於合併分配時，受限於市地重劃實施辦法第3
       1條第1項第1款但書規定，被上訴人共有之重劃前○○區○○
       段000、000-0、000-0、000地號之土地，自不得按應分
       配之面積較大者集中合併分配於重劃前○○區○○段000地號
       之土地。
     ⑷又上訴人依市地重劃實施辦法第31條第1項第7款，將重劃
       前000-0、000-0等地號土地合併於000-0地號土地之原位
       次後，重劃後000地號土地之面積約略為1047.5m²（以重
       劃區平均負擔百分之50計算，重劃後面積約為1047.5 m²
       【計算式：（000-0地號土地面積470m²＋000-0地號1567m
       ²＋000-0地號土地面積58m²×50%= 1047.5m²】），是重劃
       後000地號土地即為『應分配之面積較大者』。又被上訴人
       共有重劃前○○區○○段000、000-0、000-0、000地號土地
       ，均未達原街廓原路街線最小配面標準，此亦為被上訴
       人所不爭執（本院卷第277頁），上訴人依市地重劃實施
       辦法第31條第1項第1款後段規定，集中合併分配於重劃
       後000地號土地，自未有違背法令或章程。
　 ⒌綜上，被上訴人主張上訴人依市地重劃法第31條第1項第1款
     但書及後段規定，將000、000-0、000-0、000地號土地，
     合併分配於重劃後000地號土地，分配結果有違反法令或章
     程等情，應非可採。
 ㈤綜上所述，上訴人之重劃分配決議，尚無被上訴人所指違反法
   令或章程等違法之情形。則被上訴人主張系爭重劃分配決議
   就被上訴人之共有土地之分配決議，有違法而無效，並確認
   系爭決議關於其等共有土地分配決議事項無效，為無理由，
   不應准許。原審為上訴人敗訴之判決，自有未洽。上訴意旨
   指摘原判決不當，求予廢棄改判，為有理由，自應由本院予
   以廢棄改判，如主文第二項所示。
 ㈥本件事證已臻明確，兩造其餘之攻擊或防禦方法及所用之證據
   ，經本院斟酌後，認為均不足以影響本判決之結果，爰不逐
   一論列，附此敘明。
七、據上論結，本件上訴為有理由，依法判決如主文。
中　　華　　民　　國　　111 　年　　7 　　月　　12　　日
　　　　　　　民事第七庭　　審判長法　官　王　銘
　　　　　　　　　　　　　　　　　法　官　高英賓
　　　　　　　　　　　　　　　　　法　官　張國華
正本係照原本作成。
如不服本判決，須於收受判決送達後20日內向本院提出上訴書狀
，其未表明上訴理由者，應於提出上訴後20日內向本院提出上訴
理由書狀（均須按他造人數附具繕本）。因疫情而遲誤不變期間
，得向法院聲請回復原狀。
上訴時應提出委任律師為訴訟代理人之委任狀。具有民事訴訟法
第466條之1第1項但書或第2項之情形為訴訟代理人者，另應附具
律師及格證書及釋明委任人與受任人有該條項所定關係之釋明文
書影本。如委任律師提起上訴，發回更審後為訴之變更（追加、
擴張）部分應一併繳納上訴裁判費。
　　　　　　　　　　　　　　　　　書記官　柯孟伶

中　　華　　民　　國　　111 　年　　7 　　月　　12　　日